臺灣高等法院民事判決
109年度再字第67號
再審  原告  張德輝  
訴訟代理人  巫宗翰律師
再審  被告  劉毓貞  

上列當事人間債務人異議之訴事件，再審原告對於中華民國109
年8月18日本院108年度上更一字第4號確定判決，提起再審之訴
，本院判決如下：
    主  文
再審之訴駁回。
再審訴訟費用由再審原告負擔。
    事實及理由
一、再審之訴，應於30日之不變期間內提起。前項期間，自判決
    確定時起算，判決於送達前確定者，自送達時起算，此觀民
    事訴訟法第500條第1項、第2項前段甚明。再審原告對本院1
    08年度上更一字第4號判決（下稱原確定判決）提起上訴，
    經最高法院109年度台上字第2711號裁定駁回確定，其於民
    國109年11月18日收受該裁定，有送達證書可稽（見本院卷
    第39頁），是其於同年12月15日對原確定判決提起本件再審
    之訴（見本院卷第1頁），未逾30日不變期間，合先敘明。
二、再審原告主張：再審被告以其為伊所有坐落新北市○○區○○段
    000地號土地應有部分23/1082及其上同區段000建號建物（
    以下合稱系爭不動產）第4順位最高限額抵押權（下稱系爭
    抵押權）所擔保借款債權新臺幣（下同）250萬元（下稱系
    爭借款）之債權人，伊未清償系爭借款為由，聲請臺灣士林
    地方法院103年度司拍字第153號裁定准予拍賣系爭不動產，
    並執以聲請同法院對系爭不動產為強制執行（即103年度司
    執字第49795號，下稱系爭執行事件）。然兩造並無消費借
    貸及設定抵押權之合意，再審被告亦未交付金錢，伊乃提起
    債務人異議之訴，請求撤銷系爭執行事件之強制執行程序，
    經原確定判決駁回。原確定判決雖以證人杜建功、潘建元之
    證述為據，認定杜建功代理伊與再審被告成立消費借貸契約
    、受領系爭借款及設定系爭抵押權以為擔保，並塗銷伊先前
    為擔保向潘建元借款而以系爭不動產設定之最高限額抵押權
    。然伊與潘建元並無債權債務關係，潘建元亦證稱不認識伊
    ，且系爭抵押權非伊親自設定，杜建功所為均係越權代理行
    為，伊未承認而不生效力。再審被告未就兩造有消費借貸關
    係盡證明之責，且最高法院107年度台上字第1809號判決發
    回意旨，已指明杜建功之證述前後不一，審判長應依民事訴
    訟法第319條規定為必要之發問，然杜建功於更審程序死亡
    ，無法使其為完足之陳述，原確定判決仍以杜建功之證述為
    不利於伊之認定，適用法規顯有錯誤，而有民事訴訟法第49
    6條第1項第1款規定之再審事由等情。並聲明：㈠原確定判決
    廢棄。㈡系爭執行事件之強制執行程序應予撤銷。
三、再審之訴顯無再審理由者，得不經言詞辯論，以判決駁回之
    ，此觀民事訴訟法第502條第2項規定甚明。而再審之訴顯無
    再審理由，係指依再審原告所主張之再審理由，不經調查即
    可認定，在法律上顯無理由，而不能獲得勝訴之判決者而言
    。再審原告主張原確定判決有民事訴訟法第496條第1項第1
    款規定之再審事由，顯無理由。茲析述如下：
　㈠適用法規顯有錯誤者，得以再審之訴對於確定終局判決聲明
    不服，民事訴訟法第496條第1項第1款固有明文。然所謂適
    用法規顯有錯誤者，係指確定判決所適用之法規顯然不合於
    法律規定，或與司法院現尚有效及大法官解釋顯然違反者而
    言，含消極之不適用法規，顯然影響裁判者，但不包含漏未
    斟酌證據、取捨證據失當、認定事實錯誤、判決理由不備、
    判決理由矛盾及在學說上諸說併存致發生法律上見解歧異等
    情形在內。又原確定判決依其所認定之事實而為法律上之判
    斷，亦不生適用法規顯有錯誤之問題。
　㈡原確定判決以：再審原告陳稱杜建功拿借據、本票予伊簽名
    ，表示要向再審被告借款，伊簽完借據及本票後交給杜建功
    ，目的就是向再審被告借錢，系爭抵押權之抵押權設定契約
    書亦是伊親簽等語，核與證人杜建功之證述及再審被告之抗
    辯相同，可見杜建功係代理再審原告向再審被告借款及設定
    系爭抵押權，再審原告嗣雖改稱不知借款對象，然未證明上
    開自認與事實不符，自不得撤銷自認；再審被告抗辯伊係依
    再審原告代理人杜建功之指示，以匯款201萬2,000元予潘建
    元之方式交付借貸金錢等情，亦據提出匯款申請書、土地登
    記申請書為憑，且與杜建功及潘建元之證詞相符，應屬可採
    ；系爭抵押權擔保之債權已確定，即是上開借款201萬2,000
    元本息、違約金及費用，合計顯逾該抵押權擔保債權最高限
    額300萬元，再審原告未清償，300萬元範圍仍為系爭抵押權
    所擔保，其依強制執行法第14條第2項規定，請求撤銷系爭
    執行事件之強制執行程序，自屬無據，而廢棄第一審判決，
    改判駁回再審原告之請求。
　㈢經核原確定判決係斟酌全辯論意旨及調查證據之結果，依自
    由心證所為之判斷，已於判決中詳述得心證之理由，並依其
    認定兩造有成立消費借貸契約與設定系爭抵押權之合意及交
    付金錢之事實適用民法第474條規定，並無適用法規顯有錯
    誤之情。再審原告上開所陳，無非係原確定判決取捨證據及
    認定事實之範疇，揆諸前揭說明，均非適用法規顯有錯誤。
    又審判長因使證人之陳述明瞭完足，或推究證人得知事實之
    原因，得為必要之發問，民事訴訟法第319條固有明文。然
    再審原告自承證人杜建功已於發回更審後死亡（見本院卷第
    19頁），自無可能再傳訊使其為完足之陳述。原確定判決斟
    酌其他證據資料與證人杜建功之證述互為佐憑，而採認其部
    分證述為據，並為上開事實認定，縱有認定事實有無錯誤、
    取捨證據是否失當或理由是否完備之問題，亦非適用法規顯
    有錯誤。
四、綜上所述，再審原告依民事訴訟法第496條第1項第1款規定
    ，對原確定判決提起再審之訴，依其主張不經調查即可認定
    在法律上不能獲得勝訴之判決，顯無上開規定之再審理由，
    爰依民事訴訟法第502條第2項規定，不經言詞辯論，逕以判
    決駁回之。
五、據上論結，本件再審之訴為無理由，依民事訴訟法第502條
    第2項、第78條，判決如主文。
中　　華　　民　　國　 109　　年　　12　　月　　31　　日
                  民事第十八庭 
                        審判長法  官  黃明發
                              法  官  周美雲
　　　　　　　　　　　　　　　法  官  賴彥魁   
正本係照原本作成。
如不服本判決，應於收受送達後20日內向本院提出上訴書狀，其
未表明上訴理由者，應於提出上訴後20日內向本院補提理由書狀
（均須按他造當事人之人數附繕本）上訴時應提出委任律師或具
有律師資格之人之委任狀；委任有律師資格者，另應附具律師資
格證書及釋明委任人與受任人有民事訴訟法第466條之1第1項但
書或第2項（詳附註）所定關係之釋明文書影本。如委任律師提
起上訴者，應一併繳納上訴審裁判費。
中　　華　　民　　國　　110 　年　　1 　　月　　4 　　日
                              書記官  高瑞君
附註：
民事訴訟法第466條之1（第1項、第2項）：
對於第二審判決上訴，上訴人應委任律師為訴訟代理人。但上訴
人或其法定代理人具有律師資格者，不在此限。
上訴人之配偶、三親等內之血親、二親等內之姻親，或上訴人為
法人、中央或地方機關時，其所屬專任人員具有律師資格並經法
院認為適當者，亦得為第三審訴訟代理人。